臺灣高等法院刑事裁定
111年度聲再字第130號
聲  請  人
即受處分人  林光禧



上列聲請人即受處分人因違反毒品危害防制條例案件，對於本院
110年度毒抗字第1448號，中華民國110年10月28日確定裁定（原
審案號：臺灣新北地方法院110年度毒聲字第2117號），聲請重
新審理，本院裁定如下：
    主  文
重新審理之聲請駁回。
    理  由
一、聲請意旨略以：
　㈠檢察官就被告犯罪事實應負舉證責任，證據之證明力由法院
    本於確信自由判斷，但不得違背經驗及論理法則，無證據能
    力、未經合法調查之證據，不得作為判斷依據。本件檢察官
    提出鑑定報告證明被告有繼續施用毒品傾向，自應就其客觀
    事實負舉證責任，且鑑定結果必須經具備特別或專門知識經
    驗者予以判斷認定。鑑定人係幫助法院認定證據問題之輔助
    者，不能代替或僭越法院之角色，就鑑定人之鑑定意見，法
    院須自主審查是否可採，不能毫無條件全盤接收鑑定結果，
    而將其作為裁判基礎，縱法院採納鑑定意見，亦須於判決理
    由中表明曾就鑑定意見進行自主的證據評價。故鑑定報告之
    內容應包括鑑定經過及結果，若僅簡略紀載結果而未載明鑑
    定經過，即與法定記載要件不符，法院應命受囑託機關補正
    ，否則即無證據能力可言。
　㈡諸多法院裁定駁回強制戒治抗告之理由，均未於理由中載明
    為何將鑑定報告中各項目列入評分標準之具體理由，即未就
    各項目之所以列入評分標準提出任何具體學理基礎或臨床歸
    納分析之統計數據，法院如何因此得以依據鑑定報告審酌被
    告是否確有繼續施用毒品傾向之客觀事實。為究明鑑定經過
    ，法院應命實際實施鑑定或審查之人到場報告說明。例如：
    鑑定報告中首次毒品犯罪年齡，為何係以20歲以下、21-30
    歲、31歲以上作為區分標準；「非毒品相關前科」，此已存
    在前科案件之事實，何需專科醫師依業務範圍鑑定；行為觀
    察」及「情緒及態度」於日後再犯毒品相關罪名的預測中，不
    具有預測能力，而已與再犯風險不存在相關性，對於施用毒品
    之再犯危險缺乏預測能力。另依監察院100年糾正文亦揭露「
    有無施用毒品傾向」評估判定標準係屬我國首創，國外無此
    類前例可供參考，且實施前並無相關「信、效度」研究，同
    樣指出該評估標準有關非毒品犯罪前科紀錄、行為觀察及情
    緒與態度等3個題項，評分比重過大，並無顯著之預測力及
    相關性。另有研究認為影響再犯之危險因子為性別、毒品級
    別、年齡、職業、教育程度和經濟狀況，不同特性之再犯行
    為有顯著不同。
　㈢綜上，對於前開不具預測能力之項目，本即不應列入作為評
    分項目，「鑑定報告」就此不應列入作為評分之項目予以列
    入評估，復未說明列入之具體理由，鑑定報告本身並未由具
    科學專業知識之人提出專業之科學論證規則供法院參酌，亦
    未說明如何依照其專業知識而得出判定結果，且就鑑定之具
    體經過及所依憑之具體資料，均未敘明或提出鑑定意見進行
    自主證據評價或檢驗其是否正確無訛，又依據精神衛生法第
    3條第1款規定，精神疾病共病之項目不包括反社會人格，為
    何聲請人會被鑑定有「schizophrenia psychosi」（思覺失
    調），實令人費解。故原裁定顯與鑑定書面報告之法定要件
    不符（即未載明鑑定經過），而違反刑事訴訟法第206條第1
    項及第155條違背經驗論理法則甚明，請依刑事訴訟法第420
    條第1項第2款規定，另為適當之判決云云。　
二、按聲請再審之客體，限於實體之確定判決；對於「確定之裁
    定」，除得依刑事訴訟法相關程式救濟外，均不得為再審之
    對象（最高法院88年度台抗字第444號、107年度台抗字第94
    2號裁定意旨參照）；至於聲請重新審理，則係不服觀察、
    勒戒及強制戒治之確定裁定請求救濟之方法；故當事人表示
    不服觀察、勒戒及強制戒治確定裁定之意思，縱其形式上誤
    用再審字樣，仍不妨礙其聲請重新審理之效力。聲請人即受
    處分人甲○○雖提出「刑事再審狀」，依刑事訴訟法第420條
    第1項第2款「原判決所憑之證言、鑑定或通譯已證明其為虛
    偽者」之規定，對於本院110年度毒抗字第1448號裁定聲請
    再審，然依其狀載內容，核其真意應係依毒品危害防制條例
    第20條之1第1項第3款「原裁定所憑之證言、鑑定或通譯已
    證明其為虛偽者」之規定，對於上開裁定聲請重新審理，其
    形式上縱以再審名義為之，仍不妨礙其聲請重新審理之效力
    ，自應適用毒品危害防制條例有關聲請重新審理之規定，合
    先敘明。
三、按觀察、勒戒及強制戒治之裁定確定後，有下列情形之一，
    認為應不施以觀察、勒戒或強制戒治者，受觀察、勒戒或強
    制戒治處分之人，或其法定代理人、配偶，或檢察官得以書
    狀敘述理由，聲請原裁定確定法院重新審理：一、適用法規
    顯有錯誤，並足以影響裁定之結果者；二、原裁定所憑之證
    物已證明為偽造或變造者；三、原裁定所憑之證言、鑑定或
    通譯已證明其為虛偽者；四、參與原裁定之法官，或參與聲
    請之檢察官，因該案件犯職務上之罪，已經證明者；五、因
    發現確實之新證據足認受觀察、勒戒或強制戒治處分之人，
    應不施以觀察、勒戒或強制戒治者；六、受觀察、勒戒或強
    制戒治處分之人，已證明其係被誣告者（第1項）；聲請重
    新審理，應於裁定確定後30日內提起。但聲請之事由，知悉
    在後者，自知悉之日起算（第2項）；聲請重新審理，無停
    止觀察、勒戒或強制戒治執行之效力。但原裁定確定法院認
    為有停止執行之必要者，得依職權或依聲請人之聲請，停止
    執行之（第3項）；法院認為無重新審理之理由，或程序不
    合法者，應以裁定駁回之。但法院認為無理由裁定駁回聲請
    者，不得更以同一原因，聲請重新審理，毒品危害防制條例
    第20條之1第1項至第4項定有明文。
四、經查
　㈠聲請人前因施用第一級、第二級毒品犯行，經臺灣新北地方
    法院於109年12月11日以109年度毒聲字第1055號裁定令入勒
    戒處所觀察、勒戒後，經法務部矯正署臺北看守所附設勒戒
    處所依據聲請人之前科紀錄與行為表現、臨床評估、社會穩
    定度等3大項因素（每1大項均有靜態因子與動態因子）進行
    評估，其中：①前科紀錄與行為表現部分合計為25分（有9筆
    毒品犯罪相關司法紀錄計10分、首次毒品犯罪年齡為「21-3
    0歲」計5分、有4筆其他犯罪相關紀錄計10分、入所時尿液
    毒品檢驗為「無藥物反應」計0分，上開4項靜態因子合計為
    23分；另在所內行為表現部分，持續於所內抽菸，該項動態
    因子計2分）；②臨床評估部分合計為36分（有多重毒品濫用
    <海洛因、安非他命>計10分、合法物質（菸）濫用計2分、
    使用方式（無注射使用）計0分、使用年數超過1年計10分，
    上開靜態因子合計為22分；精神疾病共病（含反社會人格）
    部分，有schizophrenia psychosi，計10分、臨床綜合評估
    （含病識感、動機、態度、就醫意願）評定為「中度」計4
    分，上開動態因子合計為14分）；③社會穩定度部分合計為2
    分（工作係「兼職工作網路銷售」計2分、家人無濫用藥物
    計0分、入所後家人有訪視2次計0分、出所後是與家人同住
    計0分）。以上前科紀錄與行為表現、臨床評估、社會穩定
    度等總分合計為63分（靜態因子共計47分，動態因子共計16
    分），而經評定認聲請人為「有繼續施用毒品傾向」，再經
    同法院於110年10月1日以110年度毒聲字第2117號裁定，令
    聲請人入戒治處所強制戒治，其期間為6個月以上，至無繼
    續強制戒治之必要為止，但最長不得逾1年，嗣經本院於110
    年10月28日以110年度毒抗字第1448號裁定駁回抗告確定，
    聲請人並於110年11月3日收受該裁定等情，有各該裁定、法
    務部矯正署臺北看守所110年9月22日北所衛字第1101300526
    0號函暨檢附之有無繼續施用毒品傾向證明書、有無繼續施
    用毒品傾向評估標準紀錄表、本院上開裁定送達證書各1份
    在卷可佐。
　㈡聲請人對於本院前開裁定聲請重新審理，依前揭說明，自應
    於裁定確定後30日內提起，而其當時既在法務部矯正署新店
    戒治所執行中，其向監所長官提出聲請重新審理之書狀，無
    庸加計在途期間，則自上開裁定送達之翌日即110年11月4日
    起算，至110年12月3日（星期五，非例假日或其他停止上班
    日），法定聲請重新審理期間即已屆滿。且聲請人係以原裁
    定所憑之法務部矯正署臺北看守所附設勒戒處所有無繼續施
    用毒品傾向證明書及評估標準紀錄表之評估項目不具預測能
    力，鑑定報告不符法定要件等事由，聲請重新審理，衡情其
    於收受原裁定正本時，當即知悉該等事由存在，難認有何知
    悉在後、致不能於裁定確定時起算法定期間之情事；另聲請
    人主張精神疾病共病之項目不包括反社會人格，不知其為何
    被鑑定有思覺失調症，聲請重新審理，然聲請人於前次聲請
    重新審理時，即以有無繼續施用毒品傾向評估證明書之評估
    標準紀錄表中記載其患有思覺失調症係不實為聲請事由，並
    經本院於111年1月26日以111年度聲再第25號裁定重新審理
    之聲請駁回，此有該裁定1份在卷可憑，益證聲請人就此聲
    請事由，並無知悉在後，致不能於裁定確定時起算30日法定
    期間之情。此外，聲請人復未舉證釋明其就上開聲請事由知
    悉在後而已遵守法定期間，則其遲至111年3月1日始向其所
    在之法務部矯正署新店戒治所長官提出「刑事再審狀」，有
    該狀上所蓋「法務部矯正署新店戒治所收受收容人訴狀章」
    可憑，顯已逾越法定期間，其聲請重新審理自非合法，且無
    從補正，應予駁回。
據上論斷，應依毒品危害防制條例第20條之1第4項前段，裁定如
主文。
中　　華　　民　　國　　111 　年　　3 　　月　　30　　日
                  刑事第九庭    審判長法　官  潘翠雪
                                      法　官  陳信旗
                                      法　官  俞秀美
以上正本證明與原本無異。
不得抗告。
                                      書記官  謝崴瀚
中　　華　　民　　國　　111 　年　　3 　　月　　30　　日